臺灣臺北地方法院民事判決
109年度訴字第7018號
原      告  臺北市政府財政局

法定代理人  陳家蓁  
訴訟代理人  張世興律師
複  代理人  陳瓊苓律師
            張日昌律師
            吳奕璇律師
被      告  袁佳均    

上列當事人間請求返還不當得利事件，本院於民國111年1月25日
言詞辯論終結，判決如下：
    主      文
被告應給付原告新臺幣玖拾萬陸仟肆佰參拾柒元，及自民國一百
零九年九月十五日起至清償日止，按年息百分之五計算之利息。
原告其餘之訴駁回。
訴訟費用由被告負擔。
本判決第一項於原告以新臺幣參拾萬貳仟元供擔保後，得假執行
；但被告如以新臺幣玖拾萬陸仟肆佰參拾柒元為原告預供擔保後
，得免為假執行。
原告其餘假執行之聲請駁回。
    事實及理由
一、原告主張：臺北市○○區○○段0 ○段000 ○00000 地號土
    地（下合稱系爭土地，各以地號稱之）乃臺北市政府單獨所
    有而由原告管理。被告（原名袁季春）與訴外人黃竹春共有
    、伊應有部分為6/10、未經保存登記之門牌號碼臺北市信義
    區永吉路175 巷4 之3 建物（下稱系爭建物）自民國88年起
    即無權占有系爭土地共58平方公尺至今，雖於臺北市政府88
    年7 月確認系爭建物占用面積後，被告迭於88年12月22日與
    黃竹春就系爭建物共同申報房屋稅籍，且一同於90年7 月17
    日就系爭建物所在土地向臺北市政府承租而簽立臺北市市有
    基地租賃契約（下稱基地租約），但祇繳納部分租金，此後
    即未聞問，該基地租約亦於93年6 月30日屆期後未再續約，
    故被告應係向黃竹春購買系爭建物應有部分6/10之事實上處
    分權，對占有系爭土地一事乃無法律上原因受有相當於租金
    之不當得利，使原告受有損害，應可依民法第179 條對被告
    請求不當得利。基於系爭土地周遭各為忠孝東路5 段、基隆
    路、市民大道等臺北市主要幹道，步行10分鐘內即可抵達臺
    北捷運市政府站，交通便捷、商業生活機能甚佳，故依土地
    法第97條第1 項、平均地權條例施行細則第21條規定與臺北
    市市有房地被無權占用使用補償金計收原則，認以土地公告
    地價年息5%為當，故以歷年申報地價、系爭建物面積回溯5
    年即自104 年7 月1 日起至109 年6 月30日止期間計算被告
    應有部分6/10之利益後，被告應給付原告新臺幣（下同）90
    萬6,438 元，爰依民法第179 條規定，提起本件訴訟等語。
    並聲明：㈠被告應給付原告90萬6,438 元，及自起訴狀繕本
    送達翌日起至清償日止，按年息5%計算之利息；㈡願供擔保
    ，請准宣告假執行。
二、被告則以：伊前與訴外人葉素琴、徐璐珊聽聞代書即訴外人
    鄭美蘭表示系爭建物一帶有都更利益，原系爭建物所有人黃
    竹春積欠臺北市政府關於系爭建物占有系爭土地之租金，可
    協助給付不當得利，待日後改建完成即可取回金錢，故同意
    繳納不當得利予臺北市政府，進而取得系爭建物應有部分6/
    10作為保障，惟伊僅繳納租金直至91年間家中發生狀況約2
    年為止，此後即未繳納。伊不否認不具有占有系爭土地58平
    方公尺之權源，但認伊未居住在系爭建物或使用系爭土地利
    益，並無既得利益等語，資為抗辯。並聲明：㈠原告之訴及
    其假執行之聲請均駁回；㈡如受不利判決，願供擔保，請准
    宣告免為假執行。
三、得心證之理由
　㈠被告應具有系爭建物6/10之事實上處分權，且無權占用系爭
    土地無誤：
　⒈查系爭建物前於88年間即由黃竹春以加強磚造興建，足蔽風
    雨，可達經濟上使用之目的，且未經辦理第一次所有權登記
    之建物乙節，有臺北市稅捐稽徵處信義分處110 年9 月24日
    北市稽信義甲字第1104606650號函暨房屋稅申報書、本院88
    年度重訴字第23號89年12月1 日和解筆錄等附卷可稽（見本
    院卷第158 頁至第160 頁、第170 頁），當屬違章建築，固
    無從移轉登記而不得為不動產所有權之讓與，但尚可由興建
    人即原所有權人讓與系爭建物事實上處分權予他人，乃我國
    實務目前一貫穩定見解，首先敘明。
　⒉系爭建物於90年6 月26日由黃竹春與被告簽署契稅申報書進
    行申報契稅，在契稅申報書上記載兩造於同年月21日以48萬
    2,300 餘元成立買賣契約，由被告取得系爭建物權利範圍6/
    10、黃竹春仍保有權利範圍4/10，且作為住家使用，被告並
    與黃竹春一同於90年7 月17日向臺北市政府承租系爭建物所
    坐落系爭土地面積共58平方公尺，均仍設籍自用而有6 折租
    金優惠一情，有前開臺北市稅捐稽徵處信義分處110 年9 月
    24日北市稽信義甲字第1104606650號函暨房屋稅申報書、契
    稅申報書、房屋稅籍紀錄表手抄本、系爭土地登記第二類謄
    本、房屋稅籍證明書，及基地租約、市有非公用土地過戶承
    租調查表等在卷足徵（見本院卷第158 頁至第170 頁、第15
    頁至第19頁、第122 頁至第128 頁、第68-1頁）。被告也不
    爭執係聽聞鄭美蘭所述，故協助黃竹春繳納系爭土地租金予
    臺北市政府，進而取得系爭建物6/10為保障，以取得都更利
    益為伊斯時目的（見本院卷第166 頁、第73頁）。衡諸常情
    ，房屋稅既應向房屋之所有人徵收，房屋受讓人也須由房屋
    稅籍登記所有人協同辦理，始得完成稅籍上所有人變更，又
    移轉系爭建物事實上處分權依民法第761 條規定亦有各類交
    付方式，並經臺北市政府斯時調查確認在案，堪信被告業已
    取得系爭建物應有部分6/10之事實上處分權，至為明灼。
　⒊被告、黃竹春雖曾於90年7 月17日與臺北市政府簽立基地租
    約，有前開基地租約、市有非公用土地過戶承租調查表等存
    卷足考（見本院卷第68-1頁、第124 頁至第128 頁），然參
    基地租約第3 條、第14條約定，可悉該基地租約約定之租賃
    期間僅自90年7 月1 日起至93年6 月30日止共3 年，倘租期
    屆滿前1 個月承租人未自動向臺北市政府申請換訂租約，租
    賃契約即告終止、臺北市政府視為無意續租而可收回系爭土
    地無誤。依現有卷證資料，既乏於93年6 月30日以降仍簽署
    系爭土地租賃契約之證據資料，被告也自承系爭建物確自88
    年起即占用系爭土地共58平方公尺，迄今未變，且無任何占
    有權源一節（見本院卷第167 頁、第73頁、第219 頁至第22
    0 頁），是原告主張被告係無權占有系爭土地之事實，應堪
    認定。
　⒋被告雖辯稱伊未居住或使用系爭建物，無既得利益云云，並
    提出系爭建物目前照片為佐（見本院卷第202 頁至第212 頁
    ），然被告既已取得系爭建物事實上處分權6/10並係基於都
    更目的所為，誠如前述，系爭建物從未拆除重建，始終當由
    被告具有系爭建物事實上處分權6/10且無權占用系爭土地無
    誤，至系爭建物是否現遭他人占有使用，應屬伊自行尋求合
    法救濟管道向他人請求、維護權益之範圍，尚不得以此作為
    未受有利益之抗辯，是伊所辯，自難憑採。
　㈡原告請求被告給付共90萬6,437 元之不當得利及利息，應屬
    有據：
　⒈按無法律上之原因而受利益，致他人受損害者，應返還其利
    益，民法第179 條定有明文。又城市地方房屋之租金，以不
    超過土地及其建築物申報總價額年息10% 為限，土地法第97
    條第1 項亦有明文。依不當得利之法則請求返還不當得利，
    以無法律上之原因而受利益，致他人受有損害為其要件，故
    其得請求返還之範圍，應以對方所受之利益為度，非以請求
    人所受損害若干為準，無權占有他人土地，可能獲得相當於
    租金之利益為社會通常之觀念，是被上訴人抗辯其占有系爭
    土地所得之利益，僅相當於法定最高限額租金之數額，尚屬
    可採；原審對於禾順公司得向甲○○請求之金額，於計算各
    樓時，逕以甲○○將各該樓出租予乙○○、蔡淑綿、李克焜
    、陳銘宗及李奇男之租金，做為甲○○所受利益，並認禾順
    公司並無其他損害，而未調查認定各該樓層客觀上之相當租
    金為若干，用以計算甲○○之利益或禾順公司之損害，於法
    已有未合（最高法院61年度台上字第1695號、97年度台上字
    第294 號判決要旨參照）。再土地法第97條第1 項之立法意
    旨為城市房屋供不應求，為防止房屋所權人乘機哄抬租金，
    造成居住問題，特設本條限制房屋租金之最高額，超出部分
    得由政府強制減定之，以保護承租人。所謂土地及建築物之
    總價額，土地價額依法定地價，即土地所有人依土地法相關
    規定所申報之地價，建築物價額則依該管縣市地政機關估定
    之價額，此觀土地法施行法第25條、土地法第148 條規定自
    明。
　⒉系爭建物無權占用系爭土地58平方公尺一節，業經本院認定
    如前，且為被告所不爭（見本院卷第220 頁）。原告固僅提
    出臺北市松山地政事務所88年6 月8 日信義字第177 號土地
    複丈成果圖、房屋稅籍證明書，主張被告系爭建物占用面積
    達58平方公尺，並表示現與88年間繪製狀態大致相同（見本
    院卷第19頁至第21頁、第199 頁），參之兩造所提系爭建物
    外觀照片、GOOGLE地圖街景擷圖（見本院卷第202 頁至第20
    4 頁、第208 頁至第212 頁、第142 頁至第144 頁），可見
    建物外牆確為磚造，且甚屬陳舊，雖被告一度爭執占用範圍
    ，然伊前已坦言占用58平方公尺而符合民法第279 條自認之
    規定（見本院卷第74頁、第167 頁），又據伊當庭繪製內外
    牆、前後門出入口，實與前開土地複丈成果圖所見位置相合
    （見本院卷第21頁、第219 頁），嗣也不再爭執占用面積，
    是原告主張被告系爭建物占用系爭土地面積58平方公尺，應
    屬可取。另系爭建物位於永吉路、松隆路與松信路附近，鄰
    近永春市場、五分埔商圈，交通便利、商業發達之事實，有
    GOOGLE地圖、街景照片等在卷可查（見本院卷第86頁至第90
    頁），惟系爭建物已佇立數十年，外觀老舊等節，佐以原告
    自行規範之臺北市市有房地被無權占用使用補償金計收原則
    第3 點所示（見本院卷第92頁至第92-2頁、第98頁至第99頁
    ），被告亦不爭執前開環境及以公告地價年息5%計算不當得
    利（見本院卷第200 頁），本院審酌上情，認原告主張以系
    爭土地申報地價年息5%為被告所受利益之計算依據，洵屬可
    採。又系爭土地公告地價全如附表申報地價欄所載，203 地
    號土地則於107 年8 月9 日分割出203-8 地號土地一情，有
    地價公務用謄本、土地登記第二類謄本等附卷足憑（見本院
    卷第23頁至第25頁、第15頁至第17頁），是以5%計算相當於
    租金之不當得利數額後（元以下均四捨五入），原告請求被
    告無權占用自104 年7 月起至109 年6 月止期間之不當得利
    共計90萬6,437 元，自屬有據，其餘1 元部分，則屬無由。
　⒊末按應付利息之債務，其利率未經約定，亦無法律可據者，
    週年利率為5%；給付無確定期限者，債務人於債權人得請求
    給付時，經其催告而未為給付，自受催告時起，負遲延責任
    。其經債權人起訴而送達訴狀，或依督促程序送達支付命令
    ，或為其他相類之行為者，與催告有同一之效力，民法第20
    3 條、第229 條第2 項定有明文。又遲延之債務，以支付金
    錢為標的者，債權人得請求依法定利率計算之遲延利息，民
    法第233 條第1 項亦有明文。本件被告應給付原告上開金額
    ，已如前述，原告係以民事起訴狀繕本送達翌日起算利息，
    參酌民事起訴狀繕本雖於109 年9 月11日送達原告陳報被告
    在新北市中和區之地址、同年月14日送達被告戶籍址且由伊
    夫收受乙節，有本院送達證書可資憑佐（見本院卷第37頁至
    第39頁），然被告到庭時不僅未表示新北市中和區為伊地址
    ，更指定送達於另新北市土城區明德路址（見本院卷第164
    頁），應認以送達伊戶籍址作為原告之催告為當，揆諸前揭
    規定，原告主張本件被告上揭應給付之金額，自109 年9 月
    15日起至清償日止，按年息5%計算之利息，亦屬有理。
四、綜上所述，被告具有系爭建物應有部分6/10之事實上處分權
    ，且無權占有系爭土地58平方公尺至今，原告自得請求被告
    給付相當於租金之不當得利。從而，原告依民法第179 條規
    定，請求被告給付90萬6,437 元，及自109 年9 月15日起至
    清償日止，按年息5%計算之利息，為有理由，應予准許。其
    逾此範圍之請求，則屬無據，應予駁回。
五、兩造均陳明願供擔保，聲請宣告假執行及免為假執行，經核
    原告勝訴部分，合於法律規定，爰分別酌定相當之擔保金額
    宣告之；原告其餘假執行之聲請，因訴之駁回而失所依據，
    不予准許。
六、本件事證已臻明確，兩造其餘攻擊防禦方法及所用之證據資
    料，經本院斟酌後，認均不足以影響本判決之結果，爰不一
    一論列，併此敘明。
七、訴訟費用負擔之依據：民事訴訟法第79條，並因本件原告獲
    絕大部分勝訴，祇就1 元部分敗訴，應係計算式之小數點進
    位加總所致，故酌量上述情形，命被告一造負擔訴訟費用。
中　　華　　民　　國　 111　　年　　2 　　月　　25　　日
                  民事第三庭  法　官　黃鈺純
以上正本係照原本作成。
如對本判決上訴，須於判決送達後20日內向本院提出上訴狀。如
委任律師提起上訴者，應一併繳納上訴審裁判費。
中　　華　　民　　國　 111　　年　　2 　　月　　25　　日
                              書記官  施盈如
附表（被告相當於租金不當得利）                
（日期：民國/幣別：新臺幣）
占用期間 地號 申報地價適用年份 申報地價 占用面積 年息 月使用補償金（6/10計算） 經歷月數 應繳金額 104 年7 月至104 年12月 203 102年1月 74,213 58 ㎡ 5% 10,760.9 6 64,565 105 年1 月至106 年12月 203 105年1月 98,821 58 ㎡ 5% 14,329 24 343,897 107 年1 月至107 年7 月 203 107年1月 115,409.8 58 ㎡ 5% 16,734.4 7 117,141 107 年8 月1 日至同年月8 日 203 107年1月 115,409.8 58 ㎡ 5% 4,318.6 1 （以8/31計算） 4,319 107 年8 月9 日至同年月31日 203 107年1月 115,409.8 54.72 ㎡ 5% 11,713.7 1 （以23/31計算） 11,714 107 年8 月9 日至同年月31日 203-8 107年1月 74,110.8 3.28 ㎡ 5% 450.9 1 （以23/31計算） 451 107 年9 月1 日至108 年12月31日 203 107年1月 115,409.8 54.72 ㎡ 5% 15,788.1 16 252,609 107 年9 月1 日至108 年12月31日 203-8 107年1月 74,110.8 3.28 ㎡ 5% 607.7 16 9,723 109 年1 月1 日至同年6 月30日 203 109年1月 119,763 54.72 ㎡ 5% 16,383.6 6 98,301 109 年1 月1 日至同年6 月30日 203-8 109年1月 75,557 3.28 ㎡ 5% 619.6 6 3,717 合計                                                                906,437